【裁判字號】    97,台上,4949
【裁判日期】    971003
【裁判案由】    詐欺
【裁判全文】
最高法院刑事判決            九十七年度台上字第四九四九號
上  訴  人  乙○○（原名龔素荔）
選任辯護人  吳榮達律師
上  訴  人  甲○○（原名陳毓樺）
上列上訴人等因詐欺案件，不服台灣高等法院中華民國九十四年
十二月九日第二審判決（九十四年度上訴字第二四五號，聲請簡
易判決處刑案號：台灣台北地方法院檢察署九十二年度偵字第一
四五一一、一七一二三、一七一二四號），提起上訴，本院判決
如下：
    主  文
原判決撤銷，發回台灣高等法院。
    理  由
本件原判決認定：上訴人甲○○（原名陳毓樺）為台北縣淡水鎮
○○路二十一號雙盛國際股份有限公司（下稱雙盛公司）之實際
負責人，有偽造文書及違反台灣省內菸酒專賣暫行條例前科。仍
不知悛悔，先命其職員即上訴人乙○○（原名龔素荔），將所掌
控之實惠股份有限公司（下稱實惠公司），自台北市區遷移至淡
水鎮○○路二十一號，與雙盛公司同址，兩人（下稱上訴人等二
人）明知雙盛公司所販售之珍珠粉，係由雙盛公司自中國大陸採
購，委由日日生有限公司進口來台，且該等珍珠粉因添加乳酸致
其碳酸鈣成分經化學作用變性為乳酸鈣，已非屬百分之百天然珍
珠粉，竟仍共同意圖為自己不法之所有，基於以詐欺取財為常業
之犯意聯絡，於民國九十一年上半年，推由乙○○出面，向設在
台北市○○○路○段二十一號五樓之惠勝實業股份有限公司（下
稱惠勝公司）不知情之總經理張水忠、副總經理張敏祥、流通事
業部經理王銘泉（以上三人均經檢察官為不起訴處分確定）訛稱
：上開珍珠粉係自日本進口之百分之百天然珍珠粉云云，並提出
雙盛公司於九十年以前透過日本永大產業株式會社採購中國大陸
產珍珠粉時期之進口報單，以矇混、取信惠勝公司，致惠勝公司
陷於錯誤，而於九十一年八月五日與上訴人等二人所借用之實惠
公司簽訂經銷合約，約定由實惠公司提供珍珠粉原料供惠勝公司
自創「御真珠－天然珍珠粉」品牌，並由惠勝公司印製包裝紙
盒交由實惠公司包裝為成品後，再交由惠勝公司透過各通路商經
銷。合約成立後，即由甲○○代表雙盛公司，委託台灣優杏生物
科技公司（下稱優杏公司）將上開珍珠粉填充成膠囊並包裝為成
品「珍珠粉膠囊」，再以實惠公司名義售予惠勝公司，前後交貨
四萬瓶，每瓶售價（含稅）新台幣（下同）四百十元，計共詐得
貨款一千六百四十萬元，上訴人等二人並均以之為常業。上訴人
等二人並基於概括之犯意，利用不知情之惠勝公司人員，先後多
次同意在前述珍珠粉膠囊外包裝之玻璃瓶與紙盒上，分別標記「
日本進口」、「100％ 天然珍珠粉」，包裝成「御真珠－天然
珍珠粉」交予惠勝公司。惠勝公司嗣依龔某等之不實說詞，以「
日本進口之百分之百天然珍珠粉」為廣告，並聘請日籍女明星楊
思敏為產品廣告代言人，重點促銷而販售予不特定之消費大眾等
情。因而撤銷第一審之科刑判決，改判論上訴人甲○○以共同常
業詐欺，累犯罪，處有期徒刑壹年陸月；論上訴人乙○○以共同
常業詐欺罪，處有期徒刑壹年貳月。固非無見。
惟查：（一）有罪之判決書，對於被告有利之證據不予採納者，
應記載其理由，為刑事訴訟法第三百十條第二款所明定，故有罪
判決對於被告有利之證據，如不加以採納，必須說明其不予採納
之理由，否則即有判決不備理由之違法。原判決事實認定：上訴
人乙○○向惠勝公司人員訛稱：上開珍珠粉係自日本進口之百分
之百天然珍珠粉云云，並提出雙盛公司於九十年以前透過日本永
大產業株式會社採購中國大陸產珍珠粉時期之進口報單，以矇混
、取信惠勝公司，致惠勝公司陷於錯誤，而於九十一年八月五日
與上訴人等二人所借用之實惠公司簽訂經銷合約……而將珍珠粉
以實惠公司名義售予惠勝公司，前後交貨四萬瓶，每瓶售價（含
稅）新台幣（下同）四百十元，計共詐得貨款一千六百四十萬元
，上訴人等二人並均以之為常業等情。係認乙○○以不實之文件
使惠勝公司陷於錯誤，而詐取銷售金額。然依卷內資料，乙○○
提供予惠勝公司人員之進口報單（號碼：CL/89/153/10774 ）記
載系爭珍珠粉「賣方國家ＴＯＫＹＯ  ＪＡＰＡＮ」，但該進口
報單另亦載明「進口港ＨＯＮＧ  ＫＯＮＧ」及「原產地ＣＨＩ
ＮＥＳＥ  ＭＡＩＮＬＡＮＤ」，並載由日日生有限公司進口（
見法務部調查局北部地區機動工作組《下稱北機組》卷張敏祥、
張水忠調查筆錄之後一頁，未編頁）。另據張水忠於北機組詢問
時陳稱：大約在九十一年三、四月間，流通事業部經理王銘泉向
我報告，本公司副總經理張敏祥向其推薦，實惠公司所進口的珍
珠粉食品相當有銷售潛力，經流通事業部送交食品工業研究所及
行政院農業委員會畜產試驗所飼料化驗中心等專業機構化驗後，
證實其成分與實惠公司所提供的分析表相符，評估該產品在市場
相當有銷售潛力，因此認為該產品的經銷案可行等語（同上卷張
水忠調查筆錄第三頁），並有行政院農業委員會畜產試驗所飼料
化驗中心九十一年十月一日檢驗報告，及食品工業發展研究所九
十一年十二月六日委託試驗報告書在卷可稽（九十二年度偵字第
一四五一一號卷第五十二至五十九頁）。如果無訛，得否謂上訴
人等二人有施用詐術，使惠勝公司陷於錯誤？即非無疑，原審對
此未予查究，釐清本件被害人究為惠勝公司抑為一般消費者？遽
行判決，亦未說明摒棄上開有利於上訴人等二人之證據不採之理
由。另查檢察官係以：上訴人等二人於各大媒體刊登不實廣告，
以此詐術欺瞞羅秋香等消費者，以每瓶二千三百元之高價販賣等
情，提起公訴。有起訴書在卷可稽。原審並未認定上訴人等二人
係向消費者詐欺取財，其所認定之事實，與起訴書所載不全然相
符，然並未於判決中說明其判決事實與起訴事實是否同一。併有
調查未盡及判決不備理由之違背法令。（二）本案係經檢舉惠勝
公司涉嫌詐欺，而由北機組循線約談實惠公司負責人吳率（原判
決誤載為吳齊）。吳率於九十二年五月七日到案後陳稱：因為實
惠公司實際上是由我母親龔素荔在經營，我從未參與實惠公司業
務，只是掛名的負責人，我母親今天已主動前來貴組說明云云（
九十二年度他字第一二０六號卷第一四五頁背面）。上訴人乙○
○並於當日調查詢問時供陳本件珍珠粉進口及銷售之經過情形（
同上卷第一七五至一八０頁）。則乙○○是否係對於未發覺之罪
自首而受裁判？有無刑法第六十二條自首規定之適用？即待釐清
。原審對此未遑查究明白，即行判決，有應於審判期日調查之證
據未予調查之違背法令。上訴意旨執以指摘，尚非全無理由，應
認原判決有撤銷發回之原因。
據上論結，應依刑事訴訟法第三百九十七條、第四百零一條，判
決如主文。
中    華    民    國  九十七  年    十    月    三    日
                      最高法院刑事第三庭
                          審判長法官  林  增  福
                                法官  張  清  埤
                                法官  陳  世  雄
                                法官  蔡  國  在
                                法官  呂  丹  玉
      本件正本證明與原本無異
                                      書  記  官
中    華    民    國  九十七  年    十    月    八    日
                                                      Ｑ


司法院資訊處製作；財團法人民間司法改革基金會備份。
